ACORDAO-COMPLETO-2400140

ACÓRDÃO 3237/2020 ATA 46/2020 - PLENÁRIO

VISTOS, relatados e discutidos estes autos de projeto de regulamentação do acompanhamento periódico e permanente da gestão da dívida pública federal, em atendimento ao item 9.3 do Acórdão 1705/2018-TCU-Plenário que determinou à Segecex a elaboração de proposta de estratégia de atuação permanente em relação à dívida pública federal;
ACORDAM os Ministros do Tribunal de Contas da União, reunidos em Sessão Plenária, ante as razões expostas pelo Relator e com fulcro nos arts. 79 a 84 do Regimento Interno, em: 
9.1. aprovar o Projeto de Resolução, na forma do texto anexo;
9.2. arquivar os autos.

Processo administrativo com projeto de Resolução que estabelece normas e procedimentos relativos ao processo de acompanhamento permanente da gestão da dívida pública no âmbito do Tribunal de Contas da União.

não há.

3. Interessados/Responsáveis:
3.1. Interessado: Tribunal de Contas da União (00.414.607/0001-18).

Ministro Vital do Rêgo

13.1. Ministros presentes: José Mucio Monteiro (Presidente), Walton Alencar Rodrigues, Benjamin Zymler, Augusto Nardes, Aroldo Cedraz (Relator), Raimundo Carreiro (3º Revisor), Ana Arraes (2ª Revisora), Bruno Dantas e Vital do Rêgo (1º Revisor).
13.2. Ministros-Substitutos presentes: Augusto Sherman Cavalcanti, Marcos Bemquerer Costa, André Luís de Carvalho e Weder de Oliveira.

AROLDO CEDRAZ

Cuidam os autos de projeto de regulamentação do acompanhamento periódico e permanente da gestão da dívida pública federal, em atendimento ao item 9.3 do Acórdão 1705/2018-TCU-Plenário que determinou à Segecex a elaboração de uma primeira versão de proposta de estratégia de atuação permanente em relação à dívida pública federal, nos seguintes termos:
"9.3. determinar à Segecex que, no prazo de 30 (trinta) dias, elabore uma primeira versão de proposta de estratégia de atuação permanente em relação à gestão da dívida pública, que contemple a definição de objetivo, limitações, escopo, método e formato aderentes ao mandato desta Corte, considerando as diretrizes e guias editadas pela Organização Internacional das Entidades Fiscalizadoras Superiores (Intosai) de modo a contribuir, pelo menos para: 
9.3.1. explicitar e explicar as políticas, ações e fenômenos fiscais, monetários cambiais, financeiros, contábeis e patrimoniais que determinam a trajetória da dívida pública; 
9.3.2. facilitar a compreensão dos propósitos (objetivos, justificativas) e da utilidade (consequências, direcionamentos, aplicações, benefícios, riscos) do endividamento, bem como da aplicação dada aos recursos dele oriundos; 
9.3.3. aprimorar os controles internos e a transparência na gestão da dívida encorajando os gestores a desenvolver indicadores que permitam estabelecer níveis de alerta em relação à sustentabilidade e à solvência da dívida; e 
9.3.4. identificar os ativos brasileiros que são abatidos da dívida bruta em relação à dívida líquida, a fim de que a nação conheça a sua qualidade, além da real pertinência de os organismos internacionais e analistas internos utilizarem, em relação ao país, um indicador em detrimento a outro, recomendando-se, ao final, que sejam estabelecidos critérios de governança para que esses ativos sejam sempre confiáveis;"
2.	A proposta foi constituída pela Secretaria de Macroavaliação Governamental (Semag) à peça 2, passando por aperfeiçoamento metodológico por meio das sugestões realizadas pela Secretaria de Métodos e Suporte ao Controle Externo - Semec (peça 4) .
3.	Após, foi revisada por meio da emissão de novo parecer do Diretor da Semag (peça 6) , o qual reproduzo abaixo, e ganhou a anuência do Secretário daquela unidade especializada (peça 7) , bem como do Secretário-Geral Adjunto de Controle Externo (peça 8) :
"Trata o presente processo de projeto de regulamentação do acompanhamento periódico e permanente da gestão da dívida pública federal, em atendimento ao item 9.3 do Acórdão 1705/2018-TCU-Plenário que determinou à Segecex a elaboração de uma primeira versão de proposta de estratégia de atuação permanente em relação à dívida pública federal, nos seguintes termos:
9.3. determinar à Segecex que, no prazo de 30 (trinta) dias, elabore uma primeira versão de proposta de estratégia de atuação permanente em relação à gestão da dívida pública, que contemple a definição de objetivo, limitações, escopo, método e formato aderentes ao mandato desta Corte, considerando as diretrizes e guias editadas pela Organização Internacional das Entidades Fiscalizadoras Superiores (Intosai) de modo a contribuir, pelo menos para: 
9.3.1. explicitar e explicar as políticas, ações e fenômenos fiscais, monetários cambiais, financeiros, contábeis e patrimoniais que determinam a trajetória da dívida pública; 
9.3.2. facilitar a compreensão dos propósitos (objetivos, justificativas) e da utilidade (consequências, direcionamentos, aplicações, benefícios, riscos) do endividamento, bem como da aplicação dada aos recursos dele oriundos; 
9.3.3. aprimorar os controles internos e a transparência na gestão da dívida encorajando os gestores a desenvolver indicadores que permitam estabelecer níveis de alerta em relação à sustentabilidade e à solvência da dívida; e 
9.3.4. identificar os ativos brasileiros que são abatidos da dívida bruta em relação à dívida líquida, a fim de que a nação conheça a sua qualidade, além da real pertinência de os organismos internacionais e analistas internos utilizarem, em relação ao país, um indicador em detrimento a outro, recomendando-se, ao final, que sejam estabelecidos critérios de governança para que esses ativos sejam sempre confiáveis;
A fim de dar cumprimento à referida determinação, foi constituída minuta de resolução para estabelecer uma atuação permanente em relação à gestão da dívida pública federal que, conforme a presente proposta, ocorrerá na forma de fiscalização do tipo Acompanhamento nos termos dos artigos 241 e 242 do Regimento Interno do TCU. O acompanhamento deverá ocorrer, no mínimo, semestralmente, entretanto, em algumas situações, tais como cenários de crise fiscal ou econômica, convém que o Tribunal aumente a frequência de sua atuação.
O acompanhamento deverá ocorrer em consonância com as Normas de Auditoria do Tribunal (NAT)  e as diretrizes e guias editadas pela Organização Internacional das Entidades Fiscalizadoras Superiores (Intosai) , em especial os documentos emitidos pelo Grupo de Trabalho sobre Dívida Pública da Intosai (Working Group on Public Debt - WGPD) . Não se fez referência específica a documentos do WGPD visto que as atuais ISSAIs do Grupo encontram-se em processo de revisão e consolidação nos termos do Project 2.9 - Consolidating and Aligning the Audit of Public Debt with ISSAI 100. Ao final do projeto, previsto para outubro de 2019, as atuais ISSAIs serão substituídas por um só GUID, com diretrizes específicas para realização de auditorias sobre a dívida pública. 
O acompanhamento terá abordagem prioritariamente operacional, cujo objetivo principal será analisar a evolução, a transparência e o desempenho da gestão da dívida pública federal no período de referência, quanto a aspectos de economicidade, eficiência e eficácia dos atos praticados em vista das metas declaradas no Plano Anual de Financiamento (PAF) da Secretaria do Tesouro Nacional, comunicando à sociedade e ao Congresso Nacional, de forma periódica, acerca dos resultados das fiscalizações desta Corte de Contas sobre a dívida pública federal.
As conclusões dos relatórios a serem produzidos no âmbito do acompanhamento serão fundamentados em análises sobre os fluxos, saldos e indicadores relacionados à dívida pública federal. No caso dos indicadores, também poderão ser usados os de maior abrangência (por exemplo, a Dívida Bruta do Governo Geral - DBGG) , a fim de realizar análises comparativas com outros países. Deverão ser usados como referência, além dos indicadores divulgados por órgãos federais e organismos internacionais, também aqueles indicados nos documentos publicados pelo Grupo de Trabalho sobre Dívida Pública da Intosai.
As análises serão realizadas também durante o exercício financeiro, o que permitirá a esta Corte de Contas contribuir com a indicação, aos gestores federais, de eventual necessidade de correção de rumos no tocante à gestão da dívida pública federal, assim como evidenciar e esclarecer, nesse âmbito, fatos e informações de relevante interesse da sociedade, de forma tempestiva.
Com relação ao item 9.3.4, seu atendimento será realizado tanto por ocasião da Auditoria Financeira do Balanço Geral da União como também, e principalmente, no âmbito do Acompanhamento dos Relatórios de Gestão Fiscal do Poder Executivo, realizado a cada quadrimestre pela Semag, nos termos da Resolução-TCU 142/2001. Com efeito, os ativos considerados no cômputo da dívida consolidada líquida da União tem sido objeto de fiscalização do Tribunal, e essa atuação tem gerado importantes melhorias na transparência das contas públicas, como por exemplo o que ocorreu por ocasião do acompanhamento do RGF do 2º quadrimestre de 2014, que culminou na seguinte determinação do Acórdão 338/2015-TCU-Plenário, de relatoria do Exmo. Ministro Augusto Nardes:
9.6. determinar à Secretaria do Tesouro Nacional e à Secretaria Federal de Controle Interno, nos termos do parágrafo único do art. 54 da Lei Complementar nº 101/2000, que, na publicação do RGF do Poder Executivo Federal referente ao terceiro quadrimestre de 2014, acrescentem o saldo das contas 1.1.2.5.2.02.07 e 1.1.2.5.2.03.07 aos ativos denominados "Disponibilidades do FAT no BNDES e Sistema Bancário", em todos os períodos evidenciados no demonstrativo da dívida consolidada líquida do RGF;
Oportuno mencionar que se encontra em andamento nesta unidade técnica trabalho para elaboração de estratégia de médio prazo para fiscalização da dívida pública, atendendo ao Acórdão 1798/2015-TCU-Plenário, de relatoria do Exmo. Ministro José Múcio Monteiro. Essa estratégia de médio prazo deverá contemplar trabalhos de auditoria financeira, de desempenho e de conformidade, a serem priorizados de acordo com análises de risco a serem realizadas periodicamente, cuja execução deverá ocorrer em harmonia com o acompanhamento permanente que ora se propõe estabelecer. Nesse sentido, a determinação contida no item 9.3.3 também será contemplada na referida estratégia de médio prazo a que se refere o Acórdão 1798/2015-TCU-Plenário.
Em síntese, a minuta apresentada em anexo, que trata de regulamentação interna do acompanhamento permanente da dívida pública, engloba os aspectos demonstrados no quadro seguinte:
	ACOMPANHAMENTO PERMANENTE DA DÍVIDA PÚBLICA

	Tipo de Fiscalização
	Acompanhamento

	Periodicidade
	Semestral (ou períodos menores, em situações excepcionais) 

	Relatoria
	Relator do processo de apreciação das Contas do Presidente da República, a que se refere a Resolução TCU 291/2017

	Objetivo
	Analisar a evolução, a transparência e o desempenho da gestão da dívida pública federal no período de referência, quanto a aspectos de economicidade, eficiência e eficácia dos atos praticados em vista das metas declaradas no Plano Anual de Financiamento (PAF) da Secretaria do Tesouro Nacional, comunicando à sociedade e ao Congresso Nacional, de forma periódica, acerca dos resultados das fiscalizações desta Corte de Contas sobre a dívida pública federal

	Escopo
	Operações da dívida pública federal, com e sem fluxo financeiro, e seus correspondentes registros
Variação dos saldos e dos fluxos financeiros decorrentes das operações da dívida pública federal
Execução orçamentária da receita e da despesa relacionadas à gestão da dívida pública federal em face das previsões e dotações do orçamento
Classificações orçamentárias das origens do endividamento federal
Análises das destinações dos recursos oriundos do endividamento federal e evidenciação de suas justificativas e propósitos
Montantes de juros apropriados, pagos e a pagar no período e seus impactos sobre as metas de resultado nominal
Principais indicadores relacionados à dívida pública, tais como de maturação, vulnerabilidade, sustentabilidade e financeiros, divulgados por órgãos federais e instituições internacionais ou estimados pela própria equipe de fiscalização no decorrer do acompanhamento

	Integração com 
Outras Fiscalizações
	Acompanhamento Quadrimestral do Relatório de Gestão Fiscal (RGF) 
Auditoria Financeira, especialmente para integrar a apreciação das Contas do Presidente da República (englobando avaliações de controles internos) 

	Limitações
	As análises serão baseadas em informações publicadas e fornecidas pelos órgãos federais, cuja fidedignidade não será certificada em todos os trabalhos de acompanhamento
Não será possível, em todos os casos, avaliar os benefícios e os custos associados ao processo de endividamento e à destinação dos recursos públicos correspondentes
Os encaminhamentos a serem feitos pelo Tribunal deverão levar em conta o caráter meramente indicativo das metas do PAF, bem como os possíveis impactos que possam ter no mercado de títulos públicos

	Método
	Serão utilizados, nos trabalhos de acompanhamento e outras fiscalizações relacionadas, prioritariamente métodos e ferramentas de levantamento e análise de dados previstas nos manuais de auditoria do TCU, como:
Avaliação de riscos e controles internos
Pesquisa documental
Análises de metas e resultados
Análises de indicadores de desempenho
Procedimentos de análise de dados e sistemas
Estudos de benchmarking
Análises da estrutura de governança nos órgãos federais
Estudos sobre processos de gestão

A primeira minuta de resolução foi encaminhada à Adgecex em 24/10/2018 e, em 26/10/2018, encaminhada à Semec para providências. Em 01/11/2018, o Diretor de Normas, Métodos e Suporte às Auditorias (Diraud/Semec) , emitiu sua manifestação acerca da minuta de resolução, com o de acordo do Secretário da Semec, formulando as seguintes recomendações (peça 4, p. 3) :
	Quanto à primeira versão da proposta de estratégia:
Excluir o parágrafo 5, dado o seu caráter restritivo (ver análise desenvolvida no parágrafo 6 desta manifestação) ;
indicar no campo "Periodicidade", do quadro à página 3: Semestral (ou períodos menores, em situações excepcionais) (parágrafo 7, "a") ;
alterar/incluir no campo "Objetivo", do quadro à página 3, a partir do trecho: "em vista das metas declaradas estabelecidas no Plano Anual de Financiamento (PAF) da Secretaria do Tesouro Nacional, incluindo as metas de tolerância a riscos ou variações aceitáveis no desempenho, comunicando...") (parágrafo 7, "a") ; e
incluir, no parágrafo 4, o Manual de Acompanhamento do TCU como uma das normas a serem observadas na realização do acompanhamento (parágrafo 8) .
	Quanto à minuta de proposta de resolução:
centralizar o título (RESOLUÇÃO-TCU...) (parágrafo 9, "a") ;
alinhar a ementa à direita (parágrafo 9, "b") ;
substituir a expressão "no uso de suas atribuições" por "no uso de suas competências", no preâmbulo (parágrafo 9, "c") ;
retirar os subitens do primeiro "Considerando"; excluir a expressão "de modo a contribuir para:" no final do seu caput; criar um artigo no corpo da resolução e incluir os referidos subitens (parágrafo 9, "d") ;
grafar em caixa baixa a expressão RESOLVE, do final do preâmbulo (parágrafo 9, "e") ;
restringir o Art. 1º à declaração do objeto e do âmbito de aplicação da resolução de forma específica, por exemplo: "O acompanhamento permanente da gestão da dívida pública federal observará o disposto nesta Resolução", bem como retirar-lhe o § 1º (parágrafo 9, "f") ;
deslocar o § 1º do Art. 1º para o Art. 2º, e acrescentar à sua redação a observância ao Manual de Acompanhamento do TCU (parágrafo 9, "g") ;
concatenar o § 1º do Art. 2º com o caput deste (parágrafo 9, "h") ;
refletir no Art. 3º, o mesmo objetivo que consta do quadro ACOMPANHAMENTO PERMANENTE DA DÍVIDA PÚBLICA, da proposta de estratégia à página 3 (parágrafo 9, "i") ; e
substituir a expressão "em harmonia", na primeira linha do Art. 5º, por "de maneira integrada"; excluir a palavra "vigente", da última linha, pois não se mostra necessária; mudar a posição desse artigo para próximo de onde ficar o § 1º do Art. 1º, (parágrafo 9, "j") .
	Quanto à formatação da instrução:
incluir numeração de páginas (parágrafo 10) .
Com exceção da recomendação "c" à primeira versão da proposta de estratégia (primeiras três recomendações) , as demais foram em alguma medida incorporadas a esta nova versão. Quanto à recomendação "a", o parágrafo 5 não foi excluído, mas adaptado de forma a refletir o objetivo mencionado no quadro da página 3. Quanto à recomendação "c", não se aplica uma análise de "metas de tolerância a riscos", visto que o Plano Anual de Financiamento (PAF) não contempla tais metas e a análise de variações aceitáveis não se faz necessária vez que as metas do PAF já são publicadas em intervalo de valores, com limites mínimos e máximos de estoque, composição e estrutura de vencimentos. 
As recomendações quanto à forma e à estrutura de artigos e parágrafos foram incorporadas à minuta de resolução quando cabível.
Diante do exposto, submete-se à consideração superior a minuta de Resolução. 

RESOLUÇÃO - TCU Nº 322, DE 2 DE DEZEMBRO DE 2020.
Estabelece normas e procedimentos relativos ao processo de acompanhamento permanente da gestão da dívida pública no âmbito do Tribunal de Contas da União. 
O TRIBUNAL DE CONTAS DA UNIÃO, no uso de suas competências, conferidas pelo art. 1º, inciso II, e 3º da Lei nº 8.443, de 1992, e pelos artigos 230 e 241, inc. I, do Regimento Interno;
Considerando o item 9.3 do Acórdão 1705/2018-TCU-Plenário, que determina a elaboração de estratégia de atuação permanente em relação à gestão da dívida pública, que contemple a definição de objetivo, limitações, escopo, método e formato aderentes ao mandato desta Corte, considerando as diretrizes e guias editadas pela Organização Internacional das Entidades Fiscalizadoras Superiores (Intosai) ;
Considerando que o item 9.1 do Acórdão 1798/2015-TCU-Plenário determinou o estabelecimento de estratégia de médio prazo para fiscalização da dívida pública federal a ser executada pela Secretaria de Macroavaliação Governamental;
Considerando o disposto no art. 7º, inc. I, da Resolução-TCU 291/2017 que estabelece as informações necessárias que devem constar no relatório que acompanha o Parecer Prévio do Tribunal sobre as contas do Presidente da República;
Considerando a atuação do Tribunal no acompanhamento das metas fiscais, das informações constantes do Relatório de Gestão Fiscal e do Relatório Resumido da Execução Orçamentária, nos termos especificados na Resolução-TCU 142/2001.
Resolve:
Art. 1º O Tribunal de Contas da União procederá ao acompanhamento periódico e permanente da gestão da dívida pública federal, nos termos desta Resolução.
Art. 2º A fiscalização ocorrerá na forma de acompanhamento, nos termos dos artigos 241 e 242 do Regimento Interno do TCU, e deverá observar as Normas de Auditoria e o Manual de Acompanhamento do Tribunal e considerar as diretrizes e guias editadas pela Organização Internacional das Entidades Fiscalizadoras Superiores (Intosai) , em especial as emitidas pelo Grupo de Trabalho sobre Dívida Pública da Intosai.
§1º O acompanhamento será conduzido pela Secretaria de Macroavaliação Governamental em processo único para cada exercício financeiro e correrá sob a mesma relatoria do Relatório e Parecer Prévio sobre as Contas do Presidente da República. 
§2º Ao final de cada semestre, deverão ser realizadas análises das informações relacionadas à dívida pública federal no período, cujos relatórios serão submetidos ao Ministro-Relator.
§3º As conclusões da análise do último período, que abrangerão todo o exercício financeiro, serão também apresentadas no relatório que acompanha o Parecer Prévio sobre as contas prestadas pelo Presidente da República, nos termos da Resolução 291/2017.
§4º A periodicidade da análise a que se refere o § 2º poderá ser inferior ao semestre, se o cenário fiscal ou outros fatores que impactam a gestão da dívida pública assim o exigirem.
§5º A unidade técnica poderá submeter para decisão do relator, a qualquer tempo, proposta de notificação a que se refere o § 3º do art. 4º.
Art. 3º O acompanhamento de que trata esta Resolução tem por objetivo analisar a evolução, a transparência e o desempenho da gestão da dívida pública federal no período de referência, quanto a aspectos de economicidade, eficiência e eficácia dos atos praticados em vista das metas declaradas no Plano Anual de Financiamento (PAF) da Secretaria do Tesouro Nacional, comunicando à sociedade e ao Congresso Nacional, de forma periódica, acerca dos resultados das fiscalizações desta Corte de Contas sobre a dívida pública federal.
Art. 4º Os relatórios a serem produzidos no âmbito do acompanhamento de que trata esta Resolução serão instruídos com análises sobre:
I) as operações da dívida pública federal, com e sem fluxo financeiro;
II) a variação dos saldos e dos fluxos financeiros decorrentes das operações da dívida pública federal;
III) a execução orçamentária da receita e da despesa relacionadas à dívida pública federal em face das previsões e dotações do orçamento;
IV) as origens e as destinações dos recursos oriundos do endividamento federal;
V) os montantes de juros apropriados, pagos e a pagar no período e seus impactos sobre as metas de resultado nominal;
VI) os principais indicadores relacionados à dívida pública, tais como de maturação, vulnerabilidade, sustentabilidade e financeiros, divulgados por órgãos federais e instituições internacionais ou estimados pela própria equipe de fiscalização no decorrer do acompanhamento.
§ 1º Os indicadores a serem estimados pela equipe de fiscalização, a que se refere a parte final do inciso VI, serão preferencialmente aqueles indicados nos documentos do Grupo de Trabalho sobre Dívida Pública da Intosai.
§ 2º Os monitoramentos das eventuais determinações ou recomendações poderão ocorrer por ocasião de acompanhamentos subsequentes.
§ 3º O Tribunal alertará o Poder Executivo caso sejam constatados riscos relevantes para o alcance dos objetivos da gestão da dívida pública federal.
Art. 5º O acompanhamento da gestão da dívida pública será realizado de forma integrada com o acompanhamento do Relatório de Gestão Fiscal de que trata a Resolução-TCU 142/2001, o atendimento de eventuais solicitações do Congresso Nacional e com as fiscalizações realizadas no âmbito da estratégia de médio prazo a que se refere o Acórdão 1798/2015-TCU-Plenário.
Art. 6º Esta Resolução entra em vigor na data de sua publicação."
4.	Submetida a minuta de norma ao recebimento de emendas dos Ministros ou sugestões dos Ministros-Substitutos e da Procuradora-Geral junto a este Tribunal, mediante comunicação na sessão plenária de 11/3/2020 (peça 11) , o eminente Ministro-Substituto André Luíz de Carvalho apresentou as seguintes contribuições:
"Em atenção à Comunicação apresentada por Vossa Excelência na Sessão do Plenário de 11/3/2020, ofereço a sugestão para o projeto em epígrafe, a partir do acréscimo do suscitado artigo, nos seguintes termos:
	Sugestão (acréscimo de artigo) :
	Justificativa (para o acréscimo de artigo) :

	"Art. xx. O Tribunal de Contas da União, por meio de ato normativo editado pelo Presidente do TCU, deverá promover a implantação do Sistema e-Finanças.
Parágrafo Único - O e-Finanças será destinado à autuação, tramitação e apreciação de processos de acompanhamento periódico e permanente da gestão da dívida pública federal, aí incluído o acompanhamento sobre o relatório de gestão fiscal e o relatório resumido de execução orçamentária, além de permitir a integração de todas as informações fazendárias, tributárias e previdenciárias, entre outras informações relevantes, buscando viabilizar a plena interação com todos os diversos sistemas de gestão da dívida pública para assegurar o tratamento tecnológico da informação com vistas à eficaz fiscalização preditiva e à otimização da apreciação das contas anuais do Presidente da República, entre outras funções de controle externo financeiro, nos termos dos arts. 49 e 52 a 59 da Lei Complementar nº 101 (LRF) , de 4 de maio de 2000.¿"
	Em prol do aperfeiçoamento do controle do endividamento público, seria de fundamental importância a implementação de sistema tecnológico sob a denominação, por exemplo, de e-Finanças, a exemplo do e-TCE e do e-Pessoal, permitindo a consolidação e a avaliação continuada sobre os dados e metadados inerentes à gestão da dívida púbica federal, aí incluído o acompanhamento sobre o relatório de gestão fiscal e o relatório resumido de execução orçamentária, para além da divulgação das informações resultantes dos respectivos Relatórios, Votos e Acórdãos no TCU, em sintonia, por exemplo, com a Lei Complementar n.º 131 (Lei da Transparência Pública) , de 27 de maio de 2009, e a Lei n.º 12.527 (Lei de Acesso à Informação) , de 18 de novembro de 2011, e, entre outras, com a Lei Complementar nº 101 (LRF) , de 4 de maio de 2000. 

É o Relatório.

Não atuou.

ADMINISTRATIVO. PROJETO de RESOLUÇÃO. regulamentação do acompanhamento periódico e permanente da gestão da dívida pública federal no âmbito do Tribunal de Contas da União. APROVAÇÃO. ARQUIVAMENTO.

ADMINISTRATIVO (ADM)

Cuidam os autos de projeto de regulamentação do acompanhamento periódico e permanente da gestão da dívida pública federal, em atendimento ao item 9.3 do Acórdão 1705/2018-TCU-Plenário que determinou à Segecex a elaboração de uma primeira versão de proposta de estratégia de atuação permanente em relação ao tema.
Sorteado relator do feito, submeti, na sessão de 11/03/2020, nos termos do art. 75, § 1º, do Regimento Interno desta Corte, a minuta à apreciação deste Plenário para apresentação de emendas pelos Ministros e de sugestões pelos Ministros-Substitutos e pela Procuradora-Geral.
Conforme explicado pelo Diretor da Semag, a presente proposta regulamenta a fiscalização do tipo Acompanhamento, a ser realizado semestralmente, podendo ocorrer avaliações em intervalos menores em cenários de crise fiscal ou econômica.
A cada ciclo, está proposta a realização de análise da evolução, da transparência e do desempenho da gestão da dívida pública federal no período de referência, quanto a aspectos de economicidade, eficiência e eficácia dos atos praticados em vista das metas declaradas no Plano Anual de Financiamento (PAF) da Secretaria do Tesouro Nacional, comunicando à sociedade e ao Congresso Nacional, de forma periódica, acerca dos resultados das fiscalizações desta Corte de Contas sobre a dívida pública federal.
Assim, propõe-se utilizar indicadores e parâmetros divulgados por órgãos federais e organismos internacionais como referência para o acompanhamento da dívida pública.
Ademais, a unidade informa que o acompanhamento dos ativos que são abatidos da dívida bruta em relação à dívida líquida (item 9.3.4 do Acórdão 1705/2018-TCU-Plenário) será avaliado por meio  tanto da Auditoria Financeira do Balanço Geral da União como também, e principalmente, no âmbito do Acompanhamento dos Relatórios de Gestão Fiscal do Poder Executivo, realizado a cada quadrimestre pela Semag, nos termos da Resolução-TCU 142/2001.
Por fim, acrescenta que está em elaboração estratégia de médio prazo para a fiscalização da dívida pública, atendendo ao Acórdão 1798/2015-TCU-Plenário, de relatoria do Ministro José Múcio Monteiro, o que auxiliará no atendimento do item 9.3.4 do Acórdão 1705/2018-TCU-Plenário.
8. 	No prazo regimental, o eminente Ministro-Substituto André Luís de Carvalho sugeriu que fosse desenvolvido o sistema e-Finanças, destinado à autuação, tramitação e apreciação de processos de acompanhamento periódico e permanente da gestão da dívida pública federal, aí incluído o acompanhamento sobre o relatório de gestão fiscal e o relatório resumido de execução orçamentária, além de permitir a integração de todas as informações fazendárias, tributárias e previdenciárias, entre outras informações relevantes, buscando viabilizar a plena interação com todos os diversos sistemas de gestão da dívida pública para assegurar o tratamento tecnológico da informação, com vistas à eficaz fiscalização preditiva e à otimização da apreciação das contas anuais do Presidente da República, entre outras funções de controle externo financeiro, nos termos dos arts. 49 e 52 a 59 da Lei Complementar nº 101 (LRF) , de 4 de maio de 2000.
Feito esse breve introito, passo a decidir.
Entendo que a proposta é oportuna, uma vez que com a crise ocasionada pelo novo coronavírus, o financiamento de gastos públicos com recursos obtidos por endividamento explodiu, o que pode ocasionar dificuldades de refinanciamento no curto e médio prazo, tanto em face do encurtamento de prazo, quanto pela possível necessidade de elevação das taxas em face do incremento do risco inerente à dívida.
Nesse contexto, a disposição prevista no §4º do art. 2º da minuta já deve ser aplicada de imediato, uma vez que o cenário da gestão da dívida pública é desafiador. 
Assim, proponho que seja incluído parágrafo no art. 2º da minuta, orientando que em caso de ocorrência de estado de calamidade pública para fins do art. 65 da LRF, a periocidade mínima para análise das informações será quadrimestral.
Por oportuno, registro que, estando o processo em pauta, o gabinete do Ministro Benjamim Zymler sugeriu a simplificação da redação do texto, mediante a exclusão do §5º do art. 2º e a sua junção com o §5º, eliminando com isso, a necessidade de remissão ao § 3º do art. 4º.
Diante da pertinência da sugestão, acolho-a, incorporando a expressão "a qualquer tempo" § 3º do art. 4º a possibilidade de alerta a ser emitido pelo TCU caso sejam identificados riscos relevantes à gestão da dívida pública, o que, diante da processualística do TCU pode ser realizado por sugestão tanto da unidade técnica, quanto pelo Relator, ou ainda, pelos demais Ministros que compõem a Corte quando o processo for submetido à pauta, sendo despiciendo tratar dos detalhes quanto a iniciativa da proposta nesta resolução.
Então, a redação do parágrafo §5º do art. 2º da minuta deve ser substituída, bem como realizado o ajuste na redação do § 3º do art. 4º, reforçando o caráter permanente e contínuo do acompanhamento.
 A redação proposta é a seguinte:
"Art. 2º. (...) 
§5º.  Em caso de decretação de estado de calamidade para fins do art.  65 da Lei Complementar nº 101, de 4 de maio de 2000, a periodicidade mínima da análise a que se refere o § 2º será quadrimestral.
 (...) 
Art. 4º.
§ 3º. O Tribunal alertará o Poder Executivo, a qualquer tempo, caso sejam constatados riscos relevantes para o alcance dos objetivos da gestão da dívida pública federal.
 "
Em seu artigo 3º, a minuta descreve que o acompanhamento terá por objetivo analisar a evolução, a transparência e o desempenho da gestão da dívida pública federal no período de referência, quanto a aspectos de economicidade, eficiência e eficácia dos atos praticados em vista das metas declaradas no Plano Anual de Financiamento (PAF) da Secretaria do Tesouro Nacional, comunicando à sociedade e ao Congresso Nacional, de forma periódica, acerca dos resultados das fiscalizações desta Corte de Contas sobre a dívida pública federal.
Sobe o assunto, lembro que na Auditoria da Dívida que deu origem ao Acórdão 1084/2018-TCU-Plenário, da minha relatoria, ficou registrado que os principais fatores para evolução da Dívida Bruta foram: i) juros; ii) variação cambial; iii) resgate da dívida interna e externa; iv) crescimento do PIB.
Ademais, nos estudos que subsidiaram aquele trabalho, ficou claro que o crescimento real do Produto Interno Bruno é o fator de maior influência na trajetória da dívida pública, de forma até mais intensa que a própria taxa de juros. Naquela ocasião, registrei as seguintes considerações no Voto Condutor:
"56.Observa-se, ainda, que nos cenários em que há crescimento real do PIB de 2% ou mais, a sustentabilidade é alcançada para todas as alternativas de taxas reais de juros. No entanto, nas hipóteses de crescimento real do PIB de 1%, a sustentabilidade não é alcançada se a taxa real de juros for de 6% ou mais. Adicionalmente, em cenários que consideraram a manutenção do novo regime fiscal imposto pela Emenda Constitucional 95/2016 e com crescimento real do PIB de 3%, a DLGG pode ser zerada em 2036, com taxa média de juros líquidos reais de 5,1%, ou em 2037, com taxa média de juros líquidos reais de 5,9%.
57.Dessa forma, pode-se concluir que apenas com a obtenção de um ciclo de longo prazo de crescimento econômico será possível obter uma trajetória da dívida pública que seja sustentável. Caso mantenham-se as condições observadas nas últimas décadas, em que períodos de crescimento econômico moderado foram sucedidos por períodos de estagnação ou mesmo recessão, há o risco considerável de que a sustentabilidade da dívida não seja alcançada."
Utilizando essa inteligência já construída pela Corte, considero necessária a inclusão de inciso específico no art. 4º da minuta, de forma a contemplar a análise da influência dos fatores macroeconômicos, em especial, os já identificados como de maior influência na trajetória da dívida. Assim, proponho acrescentar a seguinte alínea ao art. 4º da minuta: 
"Art. 4º. (...) 
VII) os fatores macroeconômicos que tenham influência relevante na trajetória da dívida pública, a exemplo, de taxa de juros, variação cambial e variação do produto interno bruto (PIB) ."
Vislumbro que a fiscalização preditiva e contínua da dívida pública só é possível de ser feita com efetividade caso sejam adotadas ferramentas tecnológicas adequadas.
Nesse sentido, diante do volume de processos que acompanham a dívida e da necessidade de sistematização desse acompanhamento no tempo, bem como de que se confira elevada transparência aos trabalhos de fiscalização realizados pelo Tribunal para a sociedade diretamente e para os órgãos de representação, bem como para a sociedade civil, entendo que deve ser acolhida a relevante sugestão apresentada pelo Ministro-Substituto André-Luís de Carvalho. 
Lembro que nesse mesmo sentido, no Acórdão 1084/2018-TCU-Plenário, da minha relatoria, ficou registrada a necessidade de que fosse promovido o uso de ferramentas de Tecnologia para a automação dos processos da dívida. Por elucidativo, reproduzo abaixo trecho do Voto proferido por mim naquela ocasião:
"84.	Deve ser sopesado, portanto, o uso das ferramentas de Tecnologia para a automação dos processos da dívida pública, bem como para a extração de conhecimento das informações geradas nesse processo, sobretudo para a definição de preços de corte que sejam adequadas às condições do mercado no momento em que as operações são realizadas.
85.	 Nesse contexto, vejo como adequada a proposta da unidade técnica para que se determine à Secretaria-Geral de Controle Externo que avalie a possibilidade de desenvolver, por meio de projeto específico no âmbito da Secretaria de Macroavaliação Governamental - com apoio de outras unidades do Tribunal -, ferramenta tecnológica para o acompanhamento e controle sistematizado dos leilões de títulos públicos, com vistas a ampliar a capacidade de atuação desta Corte de Contas no controle da dívida mobiliária, que constitui o principal componente da dívida pública federal, medida em consonância com a diretriz constante do item 7 do Voto proferido para o Acórdão 571/2017-TCU-Plenário, e que também se insere no contexto da determinação do item 9.1 do Acórdão 1798/2015-TCU-Plenário.
86.	No entanto, em caráter complementar à ferramenta tecnológica a ser desenvolvida por essa Corte, entendo que os atuais órgãos que detém a gestão dos principais componentes da dívida pública, em especial a dívida mobiliária e as reservas internacionais, devem ser protagonistas na modernização da gestão desses recursos, que pela elevada materialidade e impacto econômico são absolutamente estratégicos para o país e, por esse motivo, devem ter a gestão a mais eficaz e efetiva possível.
87.	Por esse motivo, proponho que seja ao Ministério da Fazenda, ao Banco Central do Brasil e à Secretaria do Tesouro Nacional, com fulcro no princípio da eficiência insculpido no artigo 37, caput, da Constituição Federal, bem como nas definições dos artigos 29 e seguintes da Lei de Responsabilidade Fiscal e no art. 25. I do Decreto 9.292, de 23 de fevereiro de 2018, que, no prazo de 180 (cento e oitenta) dias, apresentem plano de trabalho e o correspondente cronograma com proposta de solução, visando disponibilizar plataforma eletrônica para a negociação de títulos públicos e realização de operações compromissadas, contendo, ainda, o planejamento de módulos de controle e acompanhamento, utilizando-se de ferramentas tecnológicas, a exemplo de análise de dados e inteligência artificial, para predizer e evitar operações irregulares e antieconômicas com uso desses recursos."
As considerações acima seguem válidas, uma vez que ainda não foi concluído o monitoramento da referida decisão. Portanto, entendo que a proposta do Ministro-Substituto André Luís de Carvalho pode ser aperfeiçoada, incorporando o acompanhamento da dívida mobiliária determinado por meio do item 9.4 do Acórdão 1084/2018-TCU-Plenário ao e-Finanças.
Outra preocupação externada naquela auditoria foi a validade e a fidedignidade das informações relativas à dívida pública, tendo sido determinado por meio do item 9.5 o desenvolvimento de testes substantivos com esse objetivo.
Entendo salutar que esses testes sejam desenvolvidos de forma automatizada e incorporada ao proposto e-Finanças, de forma a incentivar que as informações produzidas pelos órgãos gestores da dívida seja confiável. 
Por fim, cabe enfatizar a necessidade de que o proposto sistema e-Finanças seja dotado de ferramenta capaz de organizar e dar transparência a toda a informação analítica produzida por essa Corte, estratificada e acessível para que sejam úteis às diversas partes da sociedade que acompanham o tema, potencializando o controle social da gestão da dívida.
Assim, incorporo a proposta do Ministro-Substituto André Luís de Carvalho como o art. 6º da proposta de minuta, com os ajustes discutidos nesse voto, renumerando os artigos posteriores. A redação proposta é a seguinte:
"Art. 6ª. O Tribunal de Contas da União, por meio de ato normativo editado pelo Presidente do TCU, deverá promover a implantação do Sistema e-Finanças, com os seguintes objetivos:
I -  autuação, tramitação e apreciação de processos de acompanhamento periódico e permanente da gestão da dívida pública;
II - acompanhamento sobre o relatório de gestão fiscal e o relatório resumido de execução orçamentária;
III - integração de todas as informações fazendárias, tributárias e previdenciárias, entre outras informações relevantes ao acompanhamento da gestão da dívida pública;
IV - consolidação do acesso aos diversos sistemas de gestão da dívida pública para assegurar o tratamento tecnológico da informação com vistas à eficaz fiscalização preditiva da gestão da dívida pública;
V - acompanhamento e controle sistematizado dos leilões de títulos públicos;
VI - análise da validade e da fidedignidade das informações relativas à dívida pública;
VII - fomento e facilitação do controle social da gestão da dívida pública;
VIII - transparência das informações da dívida pública, incluindo as análises realizadas pelo TCU e demais órgãos de controle;  
IX - otimização da apreciação das contas anuais do Presidente da República, entre outras funções de controle externo financeiro, nos termos dos arts. 49 e 52 a 59 da Lei Complementar nº 101 (LRF) , de 4 de maio de 2000.¿";
X - outras medidas a serem adotadas para o controle da gestão financeira federal;
Parágrafo único: O ato normativo editado pelo Presidente do TCU que instituir o e-Finanças poderá estabelecer que sejam agregados demais processos e informações referentes à auditoria financeira e ao acompanhamento da gestão financeira-orçamentária a cargo do TCU;"
Por fim, cabe normatizar a necessidade de elaboração estratégia de médio prazo para a fiscalização da dívida pública, atendendo ao Acórdão 1798/2015-TCU-Plenário, de relatoria do Ministro José Múcio Monteiro. Assim, proponho a inclusão de art. 7º à minuta orientando a necessidade do desenvolvimento de tal estratégia, bem como estabelecendo prazo quinquenal para a sua revisão, com a seguinte redação:
"Art. 7º. O Tribunal de Contas da União, por meio de ato normativo editado pelo Presidente do TCU, deverá elaborar estratégia de fiscalização com o objetivo de sistematizar o planejamento das ações de controle externo a cargo do TCU sobre a gestão da dívida pública.
Parágrafo único: A estratégia de fiscalização da dívida pública será revisada periodicamente, no mínimo, a cada 5 (cinco) anos."
Por fim, registro que o objetivo principal das mudanças propostas à minuta é melhorar a sistematização do acompanhamento da gestão fiscal federal, em especial, nos aspectos relacionados à dívida pública.
	Ante todo o exposto, incorporando os pareceres das unidades instrutivas e as sugestões apresentadas pelo Ministro-Substituto André Luís de Carvalho às minhas razões de decidir, sou de Parecer que o Projeto de Resolução seja aprovado, conforme a minuta que ora submeto à apreciação do Plenário.
TCU, Sala das Sessões Ministro Luciano Brandão Alves de Souza, em 18 de novembro de 2020.
AROLDO CEDRAZ 
Relator

Inicialmente pautado na sessão do dia 18/11/2020, o processo foi objeto de pedido de vista dos Ministros Raimundo Carreiro, Ana Arraes e Vital do Rêgo.
Neste intervalo, os gabinetes da Ministra Ana Arraes e dos Ministros Benjamim Zymler e Vital do Rêgo gentilmente ofereceram contribuições concentradas na redação proposta para o então art. 6º, as quais podem ser sintetizadas na seguinte redação aventada pelo gabinete do Ministro Vital do Rêgo:
Art. 6º. O Tribunal de Contas da União, por meio de ato normativo editado pelo Presidente do TCU, deverá criar grupo de trabalho com vistas a estudar a implantação do Sistema e-Finanças, com os seguintes objetivos:  (...) 
Nesse ponto, gostaria de manifestar minha aderência às preocupações emanadas por Vossas Excelências de que a evolução proposta com a implantação do e-Finanças seja realizada de maneira gradual, organizada e planejada. Por essa razão, chega em boa hora a proposta de que a implantação seja precedida por estudos técnicos capazes de garantir o atendimento desse requisito. 
Por essa razão, já na proposta original, deixei de sugerir qualquer prazo ou forma de implantação do sistema de informações aventado, o qual, imagino, possa iniciar de forma simples, com a congregação das informações e processos já existentes sobre esse tão importante tema e, a partir da experiência acumulada, organizar o complexo conjunto de dados para atingir os objetivos pretendidos com sua produção.
Então, incorporando as sugestões de Vossas Excelências, gostaria de fazer apenas ajustes na redação para reforçar a necessidade de que essa evolução tecnológica seja planejada e precedida de estudos técnicos.
Aproveito, também, para substituir o termo e-finanças pelo termo solução digital, com vistas a ampliar as possiblidades de respostas a esse desafio, bem como aderir a nomenclatura mais moderna. Assim, a redação ajustada será a seguinte:
Art. 6º. O Tribunal de Contas da União promoverá estudos técnicos e demais ações necessárias à implantação de solução digital com os seguintes objetivos:  (...) 
Parágrafo único: A solução digital referida no caput poderá estabelecer que sejam agregados demais processos e informações referentes à auditoria financeira e ao acompanhamento da gestão financeira-orçamentária a cargo do TCU;
***
Em voto revisor convergente, o Ministro Raimundo Carreiro teceu importante histórico a respeito da necessidade do acompanhamento permanente da dívida pública que está sendo normatizado na presente proposta. A percepção reiterada por Vossa Excelência reforça a necessidade de que esta Corte cada vez mais se debruce sobre a dívida pública, dados os desafios que estão sendo enfrentados atualmente e que resultam em um maior endividamento, bem como em um horizonte desafiador na gestão dessa dívida, conforme registrei no voto original.
***
Aberto o prazo do pedido de vistas, o Ministro-Substituto Weder de Oliveira direcionou ao meu gabinete as seguintes sugestões à proposta de normativo:
TC Processo 036.644/2018-8
Referência: projeto de resolução para atendimento ao disposto no Acórdão 1705/2018-TCU-Plenário
Relator: Ministro Aroldo Cedraz
Senhor Relator, 
Recebo com particular entusiasmo o projeto de resolução que trata da materialização de comando inserto no Acórdão 1705/2018-TCU-Plenário, da relatoria do Ministro Raimundo Carrero, e do qual tive a oportunidade de ofertar contribuições por meio de voto revisor gentilmente acolhido por Sua Excelência e pelos meus nobres pares.
Por pertinente, transcrevo trecho do voto revisor que apresentei por ocasião da apreciação do processo que culminou com a prolação do Acórdão 1705/2018-TCU-Plenário:
'90. A dívida pública tem protagonizado os debates econômicos atuais, posto que diretamente relacionada à estrutura de despesas e receitas do Estado brasileiro e seu controle foi um dos grandes motivadores da instituição da Lei de Responsabilidade Fiscal há dezoito anos.
91. O mote fundamental, tido como razão iminente e necessária para a radical medida de controle fiscal estabelecida na Emenda Constitucional 95/2016, a emenda do teto do gasto público, ou a emenda do novo regime fiscal, foi a sinalização de trajetória 'preocupante' de crescimento acelerado da dívida pública iniciada em 2013, como mostrou o relatório de auditoria e, em especial, a instrução complementar da Semag[footnoteRef:2]: [2:  Peça 50.] 
'22. Conforme comentado anteriormente, com base nos gráficos dos quatro conceitos de dívida pública (% do PIB) , há evidências sobre a trajetória preocupante da evolução da dívida a partir do exercício de 2014, por sinalizar uma trajetória explosiva e insustentável. Se não houver um forte ajuste fiscal, dada a previsão de crescimento da economia nos próximos anos, certamente a dívida tornar-se-á insustentável. 
 (...) 
24. Os resultados mostram porque, a partir de 2011, a razão dívida/PIB começa uma tendência de alta e, a partir de 2014, apresenta uma tendência claramente explosiva em decorrência de dois fatores: a deterioração da situação fiscal no Brasil e a combinação de elevadas taxas reais de juros e baixas taxas de crescimento econômico. 
 (...) 
25. Ante o exposto, se não houver um forte ajuste fiscal, dadas as expectativas de crescimento da economia, certamente a dívida se tornará insustentável.'
92. Visto todo esse contexto, percebe-se que, mesmo compreensões bem assentadas sobre os efeitos de certas políticas públicas, precisam ser corroboradas por análises mais amplas, por confronto de diferentes abordagens e premissas. Em geral, consideram-se robustas as conclusões que resistem a diferentes métodos, diferentes períodos e em diferentes países.
93. Políticas governamentais que envolvem efeitos de dezenas de bilhões de reais no aumento da dívida pública devem ser monitoradas com escopo de tempo mais longo, com ampla transparência, pelos órgãos governamentais e por esta Corte.
94. Uma questão subjacente, portanto, que se coloca para o desenvolvimento deste trabalho é desvendar o papel de uma entidade fiscalizadora superior na auditagem dos montantes, da gestão da dívida pública e dos propósitos pretendidos com o endividamento.
95. Presta-se uma auditoria a definir os limites de endividamento aceitáveis para o setor público e, a partir disso, fixar critérios firmes para avaliação das políticas de gestão da dívida dos entes públicos, quiçá para responsabilização de agentes públicos? Ao fazê-lo, não estaria a EFS se apropriando do espaço de formulação e gestão da dívida a cargo do Poder Executivo e do Congresso Nacional?
96. A Organização Internacional das Entidades Fiscalizadoras Superiores (do inglês, Organization of Supreme Audit Institutions - Intosai) possui um conjunto de orientações (não mandatórias) que auxiliam a compreensão do papel do sistema de auditorias governamentais em relação à dívida soberana dos países:
ISSAI 5410: guia para planejamento e execução de auditorias nos controles internos da dívida pública;
ISSAI 5420: dívida pública: gestão e vulnerabilidade fiscal: papéis potenciais das EFS;
ISSAI 5422: um exercício de termo de referência para realização de auditoria operacional em dívida pública;
ISSAI 5430: exposição fiscal: implicações da gestão da dívida e o papel das EFS;
ISSAI 5440: guia para conduzir uma auditoria em dívida pública - o uso de testes substantivos em auditoria financeira;
ISSAI 5450: guia de auditoria em sistemas de informação de dívida pública.
97. De modo geral, os papéis esperados para as EFS relacionam-se a esforços destinados a ampliar a transparência dos relatórios governamentais, assegurando integridade, suficiência e confiabilidade das informações relacionadas à gestão da dívida e de eventos com potencial exposição fiscal presente e futura.
98. A auditagem da formulação de políticas e escolhas públicas relacionadas à gestão da dívida é campo de atuação novo para as EFS, tema controvertido e reconhecidamente difícil[footnoteRef:3]: [3:  ISSAI 5430: exposição fiscal: implicações da gestão da dívida e o papel das EFS, Intosai, 2003. p. 38.] 
'42. (...) os poderes e responsabilidades da EFS a esse respeito dependerão das circunstâncias políticas e constitucionais de cada país. As EFS, portanto, precisarão exercer seu próprio julgamento ao considerar a natureza e a extensão dos exames e relatórios que podem preparar sobre exposições fiscais. Identificar e compreender as implicações das exposições fiscais na condição fiscal de longo prazo é um campo de avaliação novo para as EFS. Dadas as complexas questões técnicas e conceituais envolvidas, as EFS podem precisar desenvolver habilidades necessárias tanto internamente quanto em seus governos.'
41. Ações que as EFS podem desenvolver com respeito à exposição fiscal:
auditar e melhorar a compreensão das exposições reportadas nos relatórios financeiros;
incentivar a publicação de relatórios de exposições fiscais, inclusive aquelas não usualmente capturadas nos relatórios financeiros e orçamentários;
incentivar a incorporação de 'boas práticas' de gestão de risco;
fiscalizar empréstimos, garantias e seguros;
revisar a orçamentação das implicações de longo prazo associadas à baixa de passivos ambientais;
revisar outras exposições fiscais potenciais;
analisar pressões fiscais de longo prazo.'
99. Nessa linha, investigar e definir, em processo de auditoria, o patamar de endividamento de que dispõe o governo sem levar à sua 'insustentabilidade' poderia ser entendido, ao menos em tese, sensível incursão em terreno de escolhas dos formuladores de políticas que já se submetem a critérios e métricas acompanhados com atenção por organismos multilaterais, agências de risco e sistemas diversos de monitoramento utilizados por credores e outras partes interessadas.
100. Todavia, contribuir para que haja maior confiança, transparência e inteligibilidade das demonstrações financeiras e dos relatórios publicados pelos órgãos oficiais de gestão da dívida ou avaliar os processos de gestão de risco a exposições fiscais decorrentes desse endividamento aparenta ser mais consentâneo ao mandato das EFS.
101. Cogito, assim, que a maior agregação de valor que esta Corte, com suas auditorias sobre dívida pública, poderia ofertar à sociedade não seria a definição de indicadores e gatilhos a serem utilizados como critérios a medir o comportamento esperado dos gestores, mas a construção de capacidade para a realização de auditorias financeiras ou auditorias operacionais voltadas à verificação de controles internos e à gestão de risco, bem como auxiliar explicar os fenômenos relacionados ao endividamento, inclusive seu propósito (objetivos, justificativas) e utilidade (consequências, direcionamentos, aplicações, benefícios, riscos) dos recursos assim obtidos."
II
Nesta ocasião, peço licença para apresentar duas singelas sugestões para inclusão no projeto de resolução. A primeira delas é a seguinte:
Art. 3º. (...) 
Parágrafo único. A fiscalização deve, sempre que possível:
I - explicitar e explicar as políticas, ações e fenômenos fiscais, monetários cambiais, financeiros, contábeis e patrimoniais que determinam a trajetória da dívida pública;
II - facilitar a compreensão da sociedade sobre os propósitos (objetivos, justificativas) e a utilidade (consequências, direcionamentos, aplicações, benefícios, riscos) do endividamento, bem como da aplicação dada aos recursos dele oriundos;
III - contribuir para o aprimoramento dos controles internos e da transparência na gestão da dívida encorajando os gestores a desenvolver indicadores que permitam estabelecer níveis de alerta em relação à sustentabilidade e à solvência da dívida; e
IV - identificar os ativos brasileiros que são abatidos da dívida bruta em relação à dívida líquida, a fim de que a nação conheça a sua qualidade, além da real pertinência de os organismos internacionais e analistas internos utilizarem, em relação ao país, um indicador em detrimento a outro, recomendando-se, ao final, que sejam estabelecidos critérios de governança para que esses ativos sejam sempre confiáveis.
V - incentivar a publicação de relatórios de exposições fiscais, inclusive aquelas não usualmente capturadas nos relatórios financeiros e orçamentários e a incorporação de 'boas práticas' de gestão de risco;
VI - revisar outras exposições fiscais potenciais e analisar pressões fiscais de longo prazo.
O objetivo deste parágrafo a ser incluído no art. 3º é nortear os trabalhos a serem empreendidos durantes as fiscalizações e listar, de forma não exaustiva, um possível conjunto de externalidades geradas pela atuação do Controle Externo.
Minha segunda sugestão é a seguinte:
Art. 8º. Como forma de complementar a fiscalização a que se refere o art. 1º, devem ser incluídas, ao menos bienalmente, na decisão normativa a que se refere a Instrução Normativa TCU nº 84/2020, as contas dos administradores e responsáveis pela gestão da dívida pública federal para o julgamento realizado pelo Tribunal de Contas da União (TCU) , nos termos do art. 7º da Lei 8.443, de 16 de julho de 1992.
O objetivo deste artigo é ganhar sinergia entre os instrumentos postos à disposição do controle.
Adicionalmente sugiro o aprimoramento das redações seguintes.
	Redação original:
	Sugestão/Motivação

	Art. 1º O Tribunal de Contas da União procederá ao acompanhamento periódico e permanente da gestão da dívida pública federal, nos termos desta Resolução.
	Art. 1º O Tribunal de Contas da União acompanhará de forma permanente a gestão da dívida pública federal, nos termos desta Resolução.

		O item 9.3 do acórdão se referia apenas a estratégia de atuação permanente. Ademais, do ponto de vista semântico, os adjetivos periódico e permanente, conjuntamente, podem resultar em ambiguidade. 

	Art. 2º A fiscalização ocorrerá na forma de acompanhamento, nos termos dos artigos 241 e 242 do Regimento Interno do TCU, e deverá observar as Normas de Auditoria e o Manual de Acompanhamento do Tribunal e considerar as diretrizes e guias editadas pela Organização Internacional das Entidades Fiscalizadoras Superiores (Intosai) , em especial as emitidas pelo Grupo de Trabalho sobre Dívida Pública da Intosai.
	Art. 2º A fiscalização deverá observar as Normas de Auditoria do Tribunal e demais normas aplicáveis, e considerar as diretrizes e guias editadas pela Organização Internacional das Entidades Fiscalizadoras Superiores (Intosai) .

		É importante não limitar o repertório de instrumentos de fiscalização à disposição para atuação. Ajustes redacionais.

	§1º O acompanhamento será conduzido pela Secretaria de Macroavaliação Governamental em processo único para cada exercício financeiro e correrá sob a mesma relatoria do Relatório e Parecer Prévio sobre as Contas do Presidente da República. 
	§1º A fiscalização será conduzida pela Secretaria de Macroavaliação Governamental sob a presidência do mesmo relator do Parecer Prévio sobre as Contas do Presidente da República. 

		Ajuste redacional. Princípio da irredutibilidade da técnica legislativa.

	§2º Ao final de cada semestre, deverão ser realizadas análises das informações relacionadas à dívida pública federal no período, cujos relatórios serão submetidos ao Ministro-Relator.
	§2º Será realizada, ao menos, uma fiscalização por semestre, podendo ser inferior se o cenário fiscal ou outros fatores que impactam a gestão da dívida pública assim o exigirem.

		Ajuste redacional e junção com o § 4º.

	§3º As conclusões da análise do último período, que abrangerão todo o exercício financeiro, serão também apresentadas no relatório que acompanha o Parecer Prévio sobre as contas prestadas pelo Presidente da República, nos termos da Resolução 291/2017.
	§3º A fiscalização relacionada ao segundo semestre de cada exercício abrangerá o exercício financeiro e subsidiará o Relatório e Parecer Prévio sobre as Contas do Presidente da República, nos termos da Resolução 291/2017.

		Ajuste redacional. Princípio da irredutibilidade da técnica legislativa.

	§5º. Em caso de decretação de estado de calamidade para fins do art. art. 65 da Lei Complementar nº 101, de 4 de maio de 2000, a periodicidade mínima da análise a que se refere o § 2º será quadrimestral.
	§4º. Em caso de decretação de estado de calamidade para fins do art. art. 65 da Lei Complementar nº 101, de 4 de maio de 2000, a periodicidade mínima da análise a que se refere o § 2º será quadrimestral.

		Renumeração do parágrafo.

	Art. 3º O acompanhamento de que trata esta Resolução tem por objetivo analisar a evolução, a transparência e o desempenho da gestão da dívida pública federal no período de referência, quanto a aspectos de economicidade, eficiência e eficácia dos atos praticados em vista das metas declaradas no Plano Anual de Financiamento (PAF) da Secretaria do Tesouro Nacional, comunicando à sociedade e ao Congresso Nacional, de forma periódica, acerca dos resultados das fiscalizações desta Corte de Contas sobre a dívida pública federal.
	Art. 3º A fiscalização de que trata esta Resolução tem por objetivo analisar a evolução, a transparência, o desempenho e a conformidade da gestão da dívida pública federal tendo por base as metas declaradas no Plano Anual de Financiamento (PAF) , da Secretaria do Tesouro Nacional, e outros documentos correlatos.

		Ajuste redacional. Princípio da irredutibilidade da técnica legislativa.

	Art. 4º Os relatórios a serem produzidos no âmbito do acompanhamento de que trata esta Resolução serão instruídos com análises sobre:
I) as operações da dívida pública federal, com e sem fluxo financeiro;
II) a variação dos saldos e dos fluxos financeiros decorrentes das operações da dívida pública federal;
III) a execução orçamentária da receita e da despesa relacionadas à dívida pública federal em face das previsões e dotações do orçamento;
IV) as origens e as destinações dos recursos oriundos do endividamento federal;
V) os montantes de juros apropriados, pagos e a pagar no período e seus impactos sobre as metas de resultado nominal;
VI) os principais indicadores relacionados à dívida pública, tais como de maturação, vulnerabilidade, sustentabilidade e financeiros, divulgados por órgãos federais e instituições internacionais ou estimados pela própria equipe de fiscalização no decorrer do acompanhamento;
VII) os fatores macroeconômicos que tenham influência relevante na trajetória da dívida pública, a exemplo, de taxa de juros, variação cambial e variação do produto interno bruto (PIB) . 
	Art. 4º Os relatórios a serem produzidos no âmbito da fiscalização de que trata esta Resolução serão instruídos com exames e análises sobre:
I - as operações da dívida pública federal, com e sem fluxos financeiros;
II - a variação dos saldos e fluxos decorrentes das operações da dívida pública federal;
III - a execução orçamentária da receita e da despesa relacionadas à dívida pública federal em face das previsões e dotações do orçamento;
IV - as origens e as destinações dos recursos oriundos do endividamento federal;
V - os montantes de juros apropriados, pagos e a pagar no período e seus impactos sobre as metas de resultado nominal;
VI - os principais indicadores relacionados à dívida pública, tais como de maturação, vulnerabilidade, sustentabilidade e financeiros, divulgados por órgãos federais e instituições internacionais ou estimados pela própria equipe de fiscalização;
VII - os fatores macroeconômicos que tenham influência relevante na trajetória da dívida pública, a exemplo, de taxa de juros, variação cambial e variação do produto interno bruto (PIB) . 

		Ajustes redacionais.

	§ 2º Os monitoramentos das eventuais determinações ou recomendações poderão ocorrer por ocasião de acompanhamentos subsequentes.
	§ 2º Os monitoramentos das eventuais determinações ou recomendações poderão ocorrer por ocasião das fiscalizações subsequentes.

		Ajustes redacionais.

	Art. 5º O acompanhamento da gestão da dívida pública será realizado de forma integrada com o acompanhamento do Relatório de Gestão Fiscal de que trata a Resolução-TCU 142/2001, o atendimento de eventuais solicitações do Congresso Nacional e com as fiscalizações realizadas no âmbito da estratégia de médio prazo a que se refere o Acórdão 1798/2015-TCU-Plenário.
	Art. 5º. A fiscalização da gestão da dívida pública será realizada de forma integrada com o acompanhamento do Relatório de Gestão Fiscal de que trata a Resolução-TCU 142/2001, o atendimento de eventuais solicitações do Congresso Nacional e com as fiscalizações realizadas no âmbito da estratégia de médio prazo a que se refere o Acórdão 1798/2015-TCU-Plenário.

		Ajustes redacionais.

	Art. 6ª. O Tribunal de Contas da União, por meio de ato normativo editado pelo Presidente do TCU, deverá promover a implantação do Sistema e-Finanças, com os seguintes objetivos:
I - autuação, tramitação e apreciação de processos de acompanhamento periódico e permanente da gestão da dívida pública;
II - acompanhamento sobre o relatório de gestão fiscal e o relatório resumido de execução orçamentária;
III - integração de todas as informações fazendárias, tributárias e previdenciárias, entre outras informações relevantes ao acompanhamento da gestão da dívida pública;
IV - consolidação do acesso aos diversos sistemas de gestão da dívida pública para assegurar o tratamento tecnológico da informação com vistas à eficaz fiscalização preditiva da gestão da dívida pública;
V - acompanhamento e controle sistematizado dos leilões de títulos públicos;
VI - análise da validade e da fidedignidade das informações relativas à dívida pública;
VII - fomento e facilitação do controle social da gestão da dívida pública;
VIII - transparência das informações da dívida pública, incluindo as análises realizadas pelo TCU e demais órgãos de controle; 
IX - otimização da apreciação das contas anuais do Presidente da República, entre outras funções de controle externo financeiro, nos termos dos arts. 49 e 52 a 59 da Lei Complementar nº 101 (LRF) , de 4 de maio de 2000.¿';
X - outras medidas a serem adotadas para o controle da gestão financeira federal;
Parágrafo único: O ato normativo editado pelo Presidente do TCU que instituir o e-Finanças poderá estabelecer que sejam agregados demais processos e informações referentes à auditoria financeira e ao acompanhamento da gestão financeira-orçamentária a cargo do TCU;
	Art. 6ª. O Tribunal de Contas da União, por meio de ato normativo editado por seu Presidente, deverá promover a implantação do Sistema e-Finanças, com os seguintes objetivos:
I - autuação, tramitação e apreciação de processos de fiscalização da gestão da dívida pública;
II - acompanhamento sobre o Relatório de Gestão Fiscal e o Relatório Resumido de Execução Orçamentária;
III - integração de todas as informações fazendárias, tributárias e previdenciárias, entre outras informações relevantes à fiscalização da gestão da dívida pública;
IV - consolidação do acesso aos diversos sistemas de gestão da dívida pública para assegurar o tratamento tecnológico da informação com vistas à eficaz fiscalização preditiva da gestão da dívida pública;
V - acompanhamento e controle sistematizado dos leilões de títulos públicos;
VI - análise da validade e da fidedignidade das informações relativas à dívida pública;
VII - fomento e facilitação do controle social da gestão da dívida pública;
VIII - transparência das informações da dívida pública, incluindo as análises realizadas pelo TCU e demais órgãos de controle; 
IX - otimização da apreciação das Contas do Presidente da República, entre outras funções de controle externo financeiro, nos termos dos arts. 49 e 52 a 59 da Lei Complementar nº 101 (LRF) , de 4 de maio de 2000;
X - outras medidas a serem adotadas para o controle da gestão financeira federal;
Parágrafo único: O ato normativo editado pelo Presidente do TCU que instituir o e-Finanças poderá estabelecer que sejam agregados demais processos e informações referentes à auditoria financeira e ao acompanhamento da gestão financeira-orçamentária a cargo do TCU.

		Ajustes redacionais.

	Art. 7º. O Tribunal de Contas da União, por meio de ato normativo editado pelo Presidente do TCU, deverá elaborar estratégia de fiscalização com o objetivo de sistematizar o planejamento das ações de controle externo a cargo do TCU sobre a gestão da dívida pública.
Parágrafo único: A estratégia de fiscalização da dívida pública será revisada periodicamente, no mínimo, a cada 5 (cinco) anos.
	Art. 7º. O Tribunal de Contas da União, por meio de ato normativo editado pelo Presidente do TCU, deverá elaborar estratégia de fiscalização com o objetivo de sistematizar o planejamento das ações de controle externo a cargo do TCU sobre a gestão da dívida pública.
Parágrafo único: A estratégia de fiscalização da dívida pública será revisada, no mínimo, a cada 5 (cinco) anos.

		Ajuste de redação (supressão) .

Inicialmente, gostaria de me congratular com as pertinentes sugestões apresentadas por Vossa Excelência, adiantando que as acolherei, com pequenos ajustes de forma para melhor enquadrá-las na proposta de normativo e harmonizá-las com as sugestões dos demais Ministros.
Com isso em mente, vejo como salutar a inclusão do parágrafo sugerido no art. 3º, uma vez que o conteúdo aconselhado é plenamente compatível e orienta em relação ao conteúdo a ser abordado no relatório de acompanhamento, conforme previsão no art. 4º da minuta, bem como nas demais ações de controle a serem realizadas sobre a dívida pública. Por essa razão, faço apenas um ajuste na redação do caput do parágrafo sugerido para dar maior amplitude ao comando, resultando na seguinte redação.
Art. 3º. (...) 
Parágrafo único. As ações de controle que tratam da dívida pública devem, sempre que pertinente:
I - explicitar e explicar as políticas, ações e fenômenos fiscais, monetários cambiais, financeiros, contábeis e patrimoniais que determinam a trajetória da dívida pública;
II - facilitar a compreensão da sociedade sobre os propósitos (objetivos, justificativas) e a utilidade (consequências, direcionamentos, aplicações, benefícios, riscos) do endividamento, bem como da aplicação dada aos recursos dele oriundos;
III - contribuir para o aprimoramento dos controles internos e da transparência na gestão da dívida encorajando os gestores a desenvolver indicadores que permitam estabelecer níveis de alerta em relação à sustentabilidade e à solvência da dívida; e
IV - identificar os ativos brasileiros que são abatidos da dívida bruta em relação à dívida líquida, a fim de que a nação conheça a sua qualidade, além da real pertinência de os organismos internacionais e analistas internos utilizarem, em relação ao país, um indicador em detrimento a outro, recomendando-se, ao final, que sejam estabelecidos critérios de governança para que esses ativos sejam sempre confiáveis.
V - incentivar a publicação de relatórios de exposições fiscais, inclusive aquelas não usualmente capturadas nos relatórios financeiros e orçamentários e a incorporação de 'boas práticas' de gestão de risco;
VI - revisar outras exposições fiscais potenciais e analisar pressões fiscais de longo prazo.
Acolho, também, em face da pertinência, a inclusão do art. 8º com o objetivo de que haja prestação de contas da gestão da dívida pública federal. Faço apenas alguns ajustes para deixar claro que as contas serão prestadas pelas Unidades Prestadoras de Contas, na forma prevista pela Instrução Normativa TCU nº 84/2020, e que os administradores e responsáveis serão incluídos no rol de responsáveis. 
Art. 8º. Como forma de complementar a fiscalização a que se refere o art. 1º, devem ser incluídas, ao menos bienalmente, na decisão normativa a que se refere a Instrução Normativa TCU nº 84/2020, as Unidades Prestadoras de Contas responsáveis pela gestão da dívida prestarão contas sobre a sua gestão, com a inclusão das contas dos administradores e responsáveis pela gestão da dívida pública federal no rol de responsáveis para o julgamento realizado pelo Tribunal de Contas da União (TCU) , nos termos do art. 7º da Lei 8.443, de 16 de julho de 1992.
Em relação às demais emendas sugeridas, acolho-as, em sua maioria, sem deixar, no entanto, com as devidas vênias, de realizar os ajustes redacionais pertinentes de forma a harmonizá-las com a proposta recebida da unidade instrutiva, bem como com as emendas sugeridas pelos demais integrantes desta Corte.
Entendo adequado manter a especificação do tipo de fiscalização como o acompanhamento previsto nos arts. 241 e 242 do Regimento Interno do TCU, pois essa é a modalidade adequada para observação e análise de objetos de controle ao longo de um tempo determinado, como pretende a proposta.
Nesse sentido, observo que a própria proposta, em seu artigo 5º já informa que o acompanhamento será integrado com as demais ações de controle realizadas pelo TCU na dívida pública federal, em especial, com as análises do Relatório de Gestão Fiscal, o atendimento às solicitações do Congresso Nacional e com as fiscalizações estabelecidas no âmbito da estratégia de controle da dívida pública.
Por oportuno, aproveito para promover ajustes neste art. 5º de forma a referenciar o artigo 7º do normativo, o qual institucionaliza a estratégia de médio prazo a que se refere o Acórdão 1798/2015-TCU-Plenário.
Assim, os artigos impactados com as mudanças sugeridas passam a ter a seguinte redação:
Art. 1º O Tribunal de Contas da União acompanhará de forma permanente a gestão da dívida pública federal, nos termos desta Resolução.
 (...) 
Art. 2º A fiscalização ocorrerá na forma de acompanhamento, nos termos dos artigos 241 e 242 do Regimento Interno do TCU, e deverá observar as Normas de Auditoria do Tribunal e demais normas aplicáveis, e considerar as diretrizes e guias editadas pela Organização Internacional das Entidades Fiscalizadoras Superiores (Intosai) .
 (...) 
Art. 3º O acompanhamento de que trata esta Resolução tem por objetivo analisar a evolução, a transparência, o desempenho e a conformidade da gestão da dívida pública federal tendo por base as metas declaradas no Plano Anual de Financiamento (PAF) , da Secretaria do Tesouro Nacional, e outros documentos correlatos, comunicando à sociedade e ao Congresso Nacional, de forma periódica, acerca dos resultados das fiscalizações desta Corte de Contas sobre a dívida pública federal.
 (...) 
Art. 5º O acompanhamento da gestão da dívida pública será realizado de forma integrada com o acompanhamento do Relatório de Gestão Fiscal de que trata a Resolução-TCU 142/2001, o atendimento de eventuais solicitações do Congresso Nacional e com as ações de controle realizadas no âmbito da estratégia de fiscalização a que se refere o art. 7º desta Resolução.
 (...) 
Art. 6ª. (...) :
I - autuação, tramitação e apreciação de processos de fiscalização da gestão da dívida pública;
 (...) 
Art. 7º. (...) 
Parágrafo único: A estratégia de fiscalização da dívida pública será revisada, no mínimo, a cada 5 (cinco) anos.
Assim, ao passo que reitero meus agradecimentos às contribuições recebidas do Ministro Benjamim Zymler e do Ministro-Substituto André Luís de Carvalho, já incorporadas anteriormente à proposta de alteração do normativo, gostaria de enaltecer a profundidade e a acuidade das novas contribuições recebidas dos Ministros Revisores Raimundo Carreiro, Ana Arraes e Vital do Rêgo, bem como as sugestões recebidas do Ministro-Substituto Weder de Oliveira, certo de que o amplo debate aqui estabelecido elevará o patamar de controle sobre a dívida pública federal, com amplo impacto nesse relevante assunto de interesse nacional.
Ante todo o exposto, sou de Parecer que o Projeto de Resolução seja aprovado, conforme a minuta que ora submeto à apreciação do Plenário.
TCU, Sala das Sessões Ministro Luciano Brandão Alves de Souza, em tagDataSessao.
AROLDO CEDRAZ 
Relator

Na Sessão Plenária do dia 18 de novembro de 2020 pedi vista dos presentes os autos, de relatoria do Ministro Aroldo Cedraz, que cuidam de projeto de regulamentação do acompanhamento periódico e permanente da gestão da dívida pública federal, em atendimento ao item 9.3 do Acórdão 1705/2018-TCU-Plenário (a seguir transcrito) , de minha relatoria, por meio do qual o Tribunal determinou à Segecex a elaboração de proposta de estratégia de atuação permanente em relação à dívida pública federal, nos seguintes termos:
VISTOS, relatados e discutidos estes autos de relatório de auditoria operacional com enfoque nas informações de gestão do Banco Nacional de Desenvolvimento Econômico e Social (BNDES) , da Secretaria do Tesouro Nacional (STN) e do Banco Central do Brasil (Bacen) , com o objetivo de apurar as causas e consequências do aumento da dívida interna federal no período de 2011 a 2014.
ACORDAM os ministros do Tribunal de Contas da União, reunidos em sessão do Plenário, diante das razões expostas pelo revisor, em:
	9.1. informar aos presidentes do Senado Federal e da Câmara dos Deputados, bem como ao Senador da República Ronaldo Caiado, autor do requerimento 35/2015, aprovado pelo Plenário do Senado Federal, que:
	9.1.1. a gestão fiscal no período 2011 a 2014, comparativamente ao período 2002 a 2010, pela médias dos fatores condicionantes da dívida líquida do setor público (DLSP) , resultou em menores superávits primários: redução do superávit primário de 2,9% do PIB, em 2011, para 1,8% do PIB, em 2013, e déficit primário de 0,6% do PIB, em 2014, compondo um cenário de elevação das necessidades de financiamento do setor público (NFSP) ;
	9.1.2. um dos principais fatores do aumento da dívida bruta do governo geral (DBGG) foi a concessão de créditos pela União ao Banco Nacional de Desenvolvimento Econômico e Social (BNDES) : em dezembro de 2009, os créditos junto ao BNDES como proporção do PIB equivaliam a 3,9%; evoluíram para 6% em janeiro de 2011, 8,8% em dezembro de 2014 e 9,1% em outubro de 2015;
	9.1.3. a Secretaria do Tesouro Nacional passou a estudar medidas de limites para o endividamento público (limite de sustentabilidade e dívida prudencial) , no âmbito do projeto "Avaliar nível ótimo de endividamento do setor público", tendo concluído, em setembro de 2017 (memorando nº 34/2017/COGEP/SUDIP/STN/MF-DF) , que "o atual nível de endividamento público brasileiro: (i) deverá ultrapassar o nível prudencial de endividamento no futuro próximo de até três anos; (ii) está abaixo do limite onde o setor público perderia a capacidade de rolagem da dívida; e (iii) as projeções com cenário base de instituições públicas e privadas não indicam ultrapassagem do limite de sustentabilidade ao longo de todo o horizonte de projeção";
	9.2. determinar à Secretaria do Tesouro Nacional que, tão logo conclua o projeto "Avaliar nível ótimo de endividamento do setor público", encaminhe o resultado a este Tribunal;
	9.3. determinar à Segecex que, no prazo de 30 (trinta) dias, elabore uma primeira versão de proposta de estratégia de atuação permanente em relação à gestão da dívida pública, que contemple a definição de objetivo, limitações, escopo, método e formato aderentes ao mandato desta Corte, considerando as diretrizes e guias editadas pela Organização Internacional das Entidades Fiscalizadoras Superiores (Intosai) de modo a contribuir, pelo menos para:
	9.3.1. explicitar e explicar as políticas, ações e fenômenos fiscais, monetários cambiais, financeiros, contábeis e patrimoniais que determinam a trajetória da dívida pública;
	9.3.2. facilitar a compreensão dos propósitos (objetivos, justificativas) e da utilidade (consequências, direcionamentos, aplicações, benefícios, riscos) do endividamento, bem como da aplicação dada aos recursos dele oriundos;
	9.3.3. aprimorar os controles internos e a transparência na gestão da dívida encorajando os gestores a desenvolver indicadores que permitam estabelecer níveis de alerta em relação à sustentabilidade e à solvência da dívida; e
	9.3.4. identificar os ativos brasileiros que são abatidos da dívida bruta em relação à dívida líquida, a fim de que a nação conheça a sua qualidade, além da real pertinência de os organismos internacionais e analistas internos utilizarem, em relação ao país, um indicador em detrimento a outro, recomendando-se, ao final, que sejam estabelecidos critérios de governança para que esses ativos sejam sempre confiáveis;
	9.4. encerrar o presente processo e arquivar os autos.
2.	Referido Acórdão foi proferido nos autos do TC Processo 011.919/2015-9, de minha relatoria, que tratou de auditoria operacional no Banco Nacional de Desenvolvimento Econômico e Social (BNDES) , na Secretaria do Tesouro Nacional (STN) e no Banco Central do Brasil (Bacen) , com o objetivo de apurar as causas e consequências do aumento da dívida interna federal no período de 2011 a 2014.
3.	Na Sessão Plenária de 7/12/2016, submeti o feito ao Plenário, quando, após consignar meu voto, o Ministro-substituto Weder de Oliveira formulou pedido de vista, então com base no art. 119 do Regimento Interno deste Tribunal (peça 46) .
4.	Os autos retornaram à pauta na Sessão de 25 de julho de 2018. Naquela assentada, em que pese estar investido no cargo de Presidente do TCU, cumpriu-me o dever de participar da votação, conforme estabelecido na Questão de Ordem decidida na Sessão Plenária de 23/9/2015, suscitada pelo Ministro Walton Alencar Rodrigues (in Ata 36/2015) , que tratou do procedimento a ser adotado no prosseguimento de votação após pedido de vista formulado com base no art. 119 do Regimento Interno, quando o relator que apresentou o voto original estiver exercendo o mandato de Presidente do Tribunal, verbis:
"Discutido o assunto, o Plenário entendeu que o procedimento adequado é o Presidente passar a direção dos trabalhos da sessão àquele que presidia o Tribunal por ocasião do pedido de vista. Desta forma, o Presidente desce para a bancada dos ministros e pode participar da discussão e ratificar o seu voto ou mudá-lo."  
5.	Em razão das informações e dos fundamentos apresentados no voto revisor, acolhi a proposta do Ministro-Substituto Weder de Oliveira, no sentido de que a Segecex elaborasse estratégia de acompanhamento permanente da gestão da dívida pública, que permita, entre outros objetivos, avaliar a sustentabilidade e o grau de solvência da dívida, que está inserto no item 9.3 anteriormente transcrito.
6.	No entanto, fixei o prazo de trinta dias para que a Segecex elaborasse a primeira versão de proposta de acompanhamento da dívida pública, em face da urgência e relevância da questão que é o ponto discutido nesse momento. Meu presente Voto se resume a historiar os fatos que não foram descritos no Relatório, que culminaram com essa importante decisão que o TCU vai proferir na Sessão de hoje.
7.	O projeto de Resolução ora apreciado é, portanto, decorrente da auditoria operacional realizada pelo Tribunal, no ano de 2015, no BNDES, na STN e no Bacen, que foi apreciada mediante o Acórdão 1705/2018-TCU-Plenário, de minha relatoria. 
TCU, Sala das Sessões Ministro Luciano Brandão Alves de Souza, em 30 de novembro de 2020.
RAIMUNDO CARREIRO
Revisor